【裁判字號】    98,訴,34
【裁判日期】    980428
【裁判案由】    綜合所得稅
【裁判全文】
臺中高等行政法院判決
                                        98年度訴字第34號
                              .
原      告  甲○○
被      告  財政部臺灣省中區國稅局
代  表  人  乙○○
訴訟代理人  丙○○
上列當事人間因綜合所得稅事件，原告不服財政部中華民國97年
11月26日台財訴字第09700477360號訴願決定，提起行政訴訟，
本院判決如下︰
    主  文
原告之訴駁回。
訴訟費用由原告負擔。
    事實及理由
一、程序事項：本件原告經合法通知，未於言詞辯論期日到場，
    核無行政訴訟法第218條準用民事訴訟法第386條所列各款情
    形，爰依到場被告之聲請，由其一造辯論而為判決，合先敘
    明。
二、事實概要：緣原告民國（下同）94年度綜合所得稅結算申報
    ，原列報列舉扣除依公職人員選舉罷免法規定候選人之競選
    經費新臺幣（下同）1,300,000元及人身保險費40,000元，
    被告初查，以標準扣除額88,000元核定，歸課綜合所得總額
    2,627,164元，補徵應納稅額224,910元。原告不服，申請復
    查，未獲變更，對競選經費扣除額部分仍表不服，提起訴願
    ，遭決定駁回，遂提起本件行政訴訟。
三、原告未於言詞辯論期日到場，據其提出之書狀主張：
  (一)原告係臺灣省各縣市議會第16屆臺中縣第二選舉區議員選舉
    之候選人，依行為時公職人員選舉罷免法第45條之4第1項規
    定，自選舉公告之日起，至投票日後30日內，候選人所支付
    與競選活動有關之競選經費，於第45條之1規定最高限額內
    ，減除接受捐贈，得於申報所得稅時作為當年度列舉扣除額
    。又依據同法施行細則第42條之3第1項規定「本法第45條之
    4第1項所定，候選人申報綜合所得稅列舉扣除非接受捐贈之
    競選經費，應檢附本法第45條之3所指之競選經費支出憑據
    影印本或證明文件，以供稅捐稽徵機關查核。」其立法意旨
    無非係授權稅捐稽徵機關得對納稅義務人所提出之有關支出
    選舉經費各項憑證予以查核認定，俾免參加選舉之納稅義務
    人，以不實之憑證逃漏稅捐。原告自得依法提出相關資料作
    為當年度所得稅申報時列舉扣除額之計算資料，被告對原告
    檢具之資料自應本於職權詳加查核，作為課稅之基礎，此為
    行為時所得稅第76條第1項「納稅義務人辦理結算申報，應
    檢附自繳稅款繳款書收據與其他有關證明文件及單據；其為
    營利事業所得稅納稅義務人者，並應提出資產負債表、財產
    目錄及損益表。」及第80條第1項「稽徵機關接到結算申報
    書後，應派員調查，核定其所得額及應納稅額。」所明定。
    惟被告未依前揭規定查核，反逕依其他不相關之監察院核定
    之政治獻金收支計算表，核定原告選舉經費支出之基礎，顯
    有違誤。
  (二)查政治獻金收支計算表係依據政治獻金法規定申報，該法之
    立法目的為規範及管理政治獻金，促進國民政治參與，確保
    政治活動之公平及公正，健全民主政治發展。此與納稅義務
    人依行為時公職人員選舉罷免法第45條之4將選舉經費作為
    列舉扣除額以申報所得稅，其立法理由係為使競選經費來源
    正常化及鼓勵參選起見，爰斟酌外國立法例並參照所得稅法
    之規定，明定候選人之競選經費及依法設立政黨之捐款，在
    一定額度內得列為當年綜合所得扣除額或當年費用或損失。
    二者之立法意旨及目的並不相同，各該主管機關原應分別本
    於其職權，依法獨立調查候選人或納稅義務人依法申報之資
    料是否屬實，始符合實質課稅及便民之原則。
  (三)又依政治獻金法第18條規定略以「政黨、政治團體及擬參選
    人應設收支帳簿，由其本人或指定之人員按日逐筆記載政治
    獻金之收支時間、對象及其地址、用途、金額或金錢以外經
    濟利益之價額等明細，以備查考，並據以製作會計報告書。
    政黨及政治團體會計報告書，應記載下列事項：．．．」，
    故政治獻金法之收支帳簿係以政治獻金為前提，如非屬政治
    獻金之支出即不包括在內，原告亦僅就政治獻金部分向監察
    院申報，此與行為時公職人員選舉罷免法第45條之4第1項之
    規定亦有未合，故被告以政治獻金收支計算表，作為本案核
    定原告選舉經費支出之基礎，即不無疑義。原告主張應以選
    務單位申報之競選經費收支結算表為準，係以該計算方式之
    金額應反映在政治獻金法規定之會計報告書，並非主張有關
    選舉支出之扣除應以公職人員選舉罷免法之規定為準，被告
    誤解原告意思。被告所引財政部94年1月20日台財稅第00000
    000000號函釋係指政治獻金法施行後，候選人依公職人員選
    舉罷免法第45條之4第1項規定，申報綜合所得稅競選經費列
    舉扣除額時，如候選人開立政治獻金專戶收受政治獻金者，
    除應檢附向監察院申報之會計報告書影本外，並應檢附競選
    經費支出憑據影印本或證明文件，供稽徵機關核定。是被告
    不應僅以政治獻金法之申報作為其認定原告應納稅額之唯一
    依據。
  (四)另原告接受齊紀營造股份有限公司（下稱齊紀公司）之捐贈
    部分，嗣因該公司虧損，原告已於94年9月20日將該捐贈返
    還該公司在案，故該部分之捐贈亦不應扣除等情，並聲明求
    為判決撤銷訴願決定及原處分。
四、被告則以：
  (一)本件原告94年度綜合所得稅結算申報，原列報列舉扣除依公
    職人員選舉罷免法規定候選人之競選經費1,300,000元(實際
    發生金額2,420,000元)，被告初查，依監察院核定原告政治
    獻金收支結算表之支出金額998,891元減除接受捐贈金額980
    ,015元，核定競選經費可扣除金額為18,876元。原告不服，
    主張係以中央選舉委員會核定之候選人經費最高限額，減除
    政治獻金用於選舉期間之額度後申報，被告以監察院核定之
    政治獻金收支結算表作為選舉經費支出之審定標準，顯有誤
    差云云，申經被告復查決定略以，(一)查原告係臺灣省各縣市
    議會第16屆臺中縣第二選舉區（潭子鄉、大雅鄉及神岡鄉）
    議員選舉之候選人，依臺灣省選舉委員會94年9月22日省選
    一字第0940150277號公告，該選舉區之競選經費最高限額2,
    282,000元，本件依公職人員選舉罷免法第45條之4第1項規
    定，得作為綜合所得稅之列舉扣除額為最高限額（2,282,0
    00元）內之競選經費（998,891元）減除接受捐贈（980,015
    元）之餘額18,876元；此與監察院提供之政治獻金收支結算
    表與原告97年3月28日提供之結算表金額亦相同。(二)原告雖
    主張以監察院核定之政治獻金收支計算表作為選舉經費支出
    之審定標準，顯有誤差云云，惟經被告以97年5月20日中區
    國稅法二字第0970026086號函告原告如申報金額有誤，請逕
    向監察院更正申報，經原告於97年5月27日函復，選舉經費
    核定單位係中央選舉委員會，無須由監察院核定，未予更正
    。(三)原告向監察院申報之收支決算表既未變更，依首揭規定
    ，本件競選經費可扣除金額應為18,876元。至所主張選舉經
    費核定單位係中央選舉委員會乙節，查依政治獻金法第4條
    之規定，受理政治獻金申報之機關為監察院，原告主張容有
    誤解等由，駁回其復查之申請。原告仍表不服，提起訴願略
    以，其係依據行為時公職人員選舉罷免法第45條之3明定向
    選舉委員會申報之競選經費收支結算表，作為94年度所得稅
    申報時列舉扣除額之計算資料；又原告在未超過最高限額之
    範圍內，申報選舉經費作為列舉扣除額，被告自當依行為時
    公職人員選舉罷免法第45條之4第1項及其施行細則第42條之
    3規定查核，惟被告率依監察院核定之政治獻金收支結算表
    核定，顯有違誤云云。案經財政部持與被告相同之論見，駁
    回其訴願。
  (二)訴訟意旨略謂：原告復執前詞主張原告於申報所得稅時，將
    選舉經費作為列舉扣除額，在未超過最高限額之範圍內，被
    告機關逕依其他不相關資料（監察院核定之政治獻金收支計
    算表）作為本案核定之基礎，有違法令規定；又依行為時政
    治獻金法第18條規定，政治獻金法之收支帳簿，係以政治獻
    金為前提，如非屬政治獻金之支出即無法包括在內，與公職
    人員選舉罷免法第45條之4第1項之規定亦有未合，且原告僅
    就政治獻金之部分向監察院申報，而被告機關以政治獻金收
    支計算表，作為本案核定原告選舉經費支出之基礎，即不無
    疑義；另原告接受「齊紀營造股份有限公司」之捐贈部分，
    因該公司虧損，原告已於94年9月20日返還在案，故該部分
    之捐贈亦不應扣除云云。
  (三)按「受理政治獻金申報之機關為監察院。」「擬參選人應設
    收支帳簿，由其本人或指定之人員按日逐筆記載政治獻金之
    收支時間、對象及其地址、用途、金額或金錢以外經濟利益
    之價額等明細，以備查考，並據以製作會計報告書。」「前
    條會計報告書．．．擬參選人由其本人簽名或蓋章，收受金
    額達新臺幣800萬元者，並應委託會計師查核簽證；其申報
    依下列規定辦理：．．．二、擬參選人應於選舉投票日後2
    個月內，向受理申報機關申報。受理申報機關應於受理申報
    截止後3個月內彙整列冊，刊登政府公報或新聞紙，並公開
    於電腦網路。」及「．．．公職人員選舉罷免法第45條之2
    、第45條之3、第45條之4第2項至第5項．．．自本法施行日
    起不再適用。」為行為時政治獻金法（93年3月31日制定公
    布施行）第4條、第18條第1項、第19條第1項第2款、第4項
    及第30條前段所明定；揆諸同法第30條立法理由：「總統副
    總統選舉罷免法及公職人員選舉罷免法有關競選經費捐贈相
    關規定、人民團體法有關政治團體不得收受外國團體、法人
    、個人等之捐助及其罰則停止適用，俾免與本法競合。」可
    知參選人政治獻金收支之結算申報，自93年3月31日政治獻
    金法施行後，原公職人員選舉罷免法第45條之3規定已不再
    適用，應依政治獻金法之規定，向監察院辦理申報。
  (四)本件原告94年度係臺灣省各縣市議會第16屆臺中縣第二選舉
    區（潭子鄉、大雅鄉及神岡鄉）議員選舉之候選人，依臺灣
    省選舉委員會94年9月22日省選一字第0940150277號公告，
    投票日期為94年12月3日，其競選經費支出結算申報，即應
    適用上開行為時政治獻金法之規定；查本件原告既已依政治
    獻金法規定向監察院申報，並經該院查核競選經費支出998,
    891元、接受捐贈980,015元，則被告以監察院核定之政治獻
    金收支結算表餘絀18,876元，核定原告94年度競選經費扣除
    額，揆諸首揭規定及令釋意旨，核無違誤。原告主張應依公
    職人員選舉罷免法第45條之3向選舉委員會申報之競選經費
    收支結算表，作為94年度所得稅申報時列舉扣除額之計算依
    據云云，乃屬誤解法令，核不足採。查依前揭政治獻金法第
    18條係規定政黨、政治團體及擬參選人應設置帳簿．．．以
    備查考，並據以製作會計報告書之應記載事項。與公職人員
    選舉罷免法第45條之4第1項之明定候選人之競選經費及對候
    選人競選經費及依法設立之政黨之捐款，在一定額度內得列
    為當年度綜合所得扣除額。兩者對參選人之規範至為明確，
    至原告主張係以政治獻金為前提，如非屬政治獻金之支出無
    法包括在內，容有誤解，核不足採。又查原告於95年1月25
    日向監察院申報政治獻金收支結算表，其結算日期為94年12
    月21日。原告雖主張其接受齊紀公司之捐贈已於94年9月20
    日返還，該部分之捐贈款不應扣除，惟按常理原告於事後申
    報該收支決算表時，應自行核算正確捐贈收入金額後才行申
    報，若該筆捐款已計入捐贈收入，亦應檢送相關收支憑證及
    證明文件逕向監察院更正申報，是原告主張顯難採認等語，
    資為抗辯，並聲明求為判決駁回原告之訴。
五、本院查：
  (一)按「按前三條規定計得之個人綜合所得總額，減除下列免稅
    額及扣除額後之餘額，為個人之綜合所得淨額：．．．二、
    扣除額：納稅義務人就下列標準扣除額或列舉扣除額擇一減
    除外，並減除特別扣除額：」為所得稅法第17條第1項第2款
    所明定。次按「各種公職人員競選經費最高限額，應由選舉
    委員會依規定計算，於發布選舉公告之日同時公告之。」、
    「自選舉公告之日起，至投票日後三十日內，候選人所支付
    與競選活動有關之競選經費，於第45條之1規定最高限額內
    ，減除接受捐贈，得於申報所得稅時作為當年度列舉扣除額
    。」為行為時公職人員選舉罷免法第45條之1第1項及第45條
    之4第1項所明定。再按「受理政治獻金申報之機關為監察院
    。」、「政黨、政治團體及擬參選人應設收支帳簿，由其本
    人或指定之人員按日逐筆記載政治獻金之收支時間、對象及
    其地址、用途、金額或金錢以外經濟利益之價額等明細，以
    備查考，並據以製作會計報告書。．．．擬參選人會計報告
    書，應記載下列事項：一、收入部分：(一)個人捐贈收入。(二)
    營利事業捐贈收入。(三)政黨或人民團體捐贈收入。(四)其他收
    入。二、支出部分：(一)宣傳支出。(二)租用宣傳車輛支出。(三)
    租用競選辦事處支出。(四)集會支出。(五)交通旅運支出。(六)雜
    支支出。三、餘絀部分。四、超過新臺幣二萬元收支對象之
    詳細資料。五、其他經受理申報機關指定應載明之事項。」
    、「前條會計報告書．．．擬參選人由其本人簽名或蓋章，
    收受金額達新臺幣八百萬元者，並應委託會計師查核簽證；
    其申報依下列規定辦理：一、．．．二、擬參選人應於選舉
    投票日後二個月內，向受理申報機關申報。．．．受理申報
    機關應於受理申報截止後三個月內彙整列冊，刊登政府公報
    或新聞紙，並公開於電腦網路。」、「．．．公職人員選舉
    罷免法第45條之2、第45條之3、第45條之4第2項至第5項、
    第88條、第95條之1及第97條第1項有關違反第45條之3之處
    罰規定，．．．自本法施行日起不再適用。但個人或營利事
    業於本法施行日之當年度對政黨、政治團體及擬參選人之捐
    贈，不論捐贈行為在本法施行日前或施行日後，於申報所得
    稅時，應適用第17條規定，不適用總統副總統選舉罷免法第
    40條第2項至第4項、公職人員選舉罷免法第45條之4第2項至
    第5項規定。」行為時政治獻金法第4條、第18條第1項、第
    19條第1項第2款、第4項及第30條定有明文。又「政治獻金
    法施行後，候選人依公職人員選舉罷免法第45條之4第1項規
    定，申報綜合所得稅競選經費列舉扣除額時，應檢附下列文
    件，供稽徵機關查核：一、候選人開立政治獻金專戶收受政
    治獻金者，應檢附向監察院申報之會計報告書影本及競選經
    費支出憑據影印本或證明文件。二、候選人未開立政治獻金
    專戶收受政治獻金者，應檢附競選經費支出憑據影印本或證
    明文件。其競選經費支出應依政治獻金法第18條第3項第2款
    規定項目分別列示。」亦經財政部94年1月20日台財稅字第
    09404506880號令釋在案。可知公職人員選舉罷免法有關候
    選人收受競選經費捐贈、競選經費收支申報相關規定，自政
    治獻金法施行後均已停止適用，應依政治獻金法之規定，製
    作會計報告書，並向監察院辦理申報。且於依前開公職人員
    選舉罷免法第45條之4第1項規定，申報候選人之競選經費列
    舉扣除額時，即應檢具上揭財政部台財稅字第09404506880
    號函示文件，供稽徵機關查核甚明。
  (二)本件原告94年度綜合所得稅結算申報，原列報列舉扣除依公
    職人員選舉罷免法規定候選人之競選經費1,300,000元及人
    身保險費40,000元，被告初查，以標準扣除額88,000元核定
    ，歸課綜合所得總額2,627,164元，補徵應納稅額224,910元
    。原告不服，循序提起本件行政訴訟，並為如事實欄所載之
    主張。
  (三)經查，原告係臺灣省各縣市議會第16屆（94年）臺中縣第二
    選舉區（潭子鄉、大雅鄉及神岡鄉）議員選舉之候選人，依
    臺灣省選舉委員會94年9月22日省選一字第0940150277號公
    告（見原處分卷第97至101頁），該選舉區之競選經費最高
    限額為2,282,000元。是原告所支付與競選活動有關之競選
    經費，於所規定之最高限額2,282,000元內，減除接受捐贈
    後之餘額，得於申報所得稅時作為當年度列舉扣除額。其競
    選經費收支帳簿之設置及支出結算申報等，並應適用上開行
    為時政治獻金法第18條第1項、第3項及第19條之規定，製作
    會計報告書，向監察院申報。原告主張政治獻金法之收支帳
    簿係以政治獻金為前提，如非屬政治獻金之支出即不包括在
    內，且亦僅就政治獻金部分向監察院申報，即有誤解。次查
    ，原告94年度綜合所得稅結算申報，原列報依公職人員選舉
    罷免法規定候選人之競選經費實際發生金額為2,420,000元
    ，可扣除之金額為1,300,000元（見原處分卷第145頁背面）
    。原告94年參選臺灣省各縣市議會第16屆臺中縣第二選舉區
    議員，向監察院申報該次選舉之競選經費為998,891元，開
    立政治獻金專戶接受捐贈金額980,015元，核定競選經費可
    扣除金額為18,876元，有監察院提供之政治獻金收支結算表
    及原告97年3月28日提供之結算表附卷可稽（見原處分卷第
    107、108、110至113頁）。被告乃依監察院核定原告政治獻
    金收支結算表之支出金額998,891元減除接受捐贈金額980,0
    15元，核定競選經費可扣除金額為18,876元。原告主張以監
    察院核定之政治獻金收支計算表作為選舉經費支出之審定標
    準，顯有誤差云云。經被告以97年3月17日中區國稅法二字
    第0970006254號函及97年5月20日中區國稅法二字第0970026
    086號函（見原處分卷第63、109頁）通知原告檢附相關事證
    供核，及如向監察院申報金額有誤，請逕向監察院更正申報
    等情，惟原告除於申請復查時提出其94年度綜合所得稅列報
    競選經費檢附收據明細表外（見原處分卷第1至61頁），於
    97年5月27日函復（見原處分卷第76、77頁），選舉經費核
    定單位係中央選舉委員會，無須由監察院核定，而未予更正
    。原告向監察院申報之收支決算表既未變更，且原告所提出
    支出競選經費之憑據金額僅681,666元，尚不足原告向監察
    院申報之收支決算表所載支出數額998,891元，此外原告又
    未提出其他憑據供核，被告依原告向監察院申報之收支決算
    表核定本件競選經費可扣除金額為18,876元，並無不合。又
    原告於95年1月25日向監察院申報政治獻金收支結算表，其
    結算日期為94年12月21日。原告雖主張其接受齊紀公司之捐
    贈已於94年9月20日返還，該部分之捐贈款不應扣除云云。
    惟原告既未說明齊紀公司捐贈之金額，亦未提出其憑據，倘
    若原告已於94年9月20日返還該筆捐款予齊紀公司，按一般
    常情原告於事後申報該收支決算表時，應自行核算正確捐贈
    收入金額後才行申報，若該筆捐款已計入捐贈收入，亦應檢
    送相關收支憑證及證明文件逕向監察院更正申報，是原告主
    張顯難採認。從而，本件原告既已依政治獻金法規定向監察
    院申報，並經該院查核競選經費支出998,891元，接受捐贈
    980,015元，則被告以監察院核定之政治獻金收支結算表餘
    絀18,876元，核定原告94年度競選經費扣除額，並以有利於
    原告之標準扣除額88,000元核定一般扣除額，歸課綜合所得
    總額2,627,164元，補徵應納稅額224,910元，於法核無違誤
    ，復查決定及訴願決定遞予維持，亦無不合。原告訴請撤銷
    ，為無理由，應予駁回。兩造其餘之主張，與本件判決之結
    果無影響，毋庸逐一加以論述，均附此敘明。
六、據上論結，本件原告之訴為無理由，依行政訴訟法第195條
    第1項後段、第98條第1項前段、第218條，民事訴訟法第385
    條第1項前段，判決如主文。
中    華    民    國    98    年     4    月    28    日
                臺中高等行政法院第二庭
                          審判長法  官  胡  國  棟
                                法  官  林  金  本
                                法  官  林  秋  華
以上正本證明與原本無異。
如不服本判決，應於判決送達後20日內向本院提出上訴書狀，其
未表明上訴理由者，應於提起上訴後20日內向本院提出上訴理由
書（須依對造人數附具繕本）；如於本判決宣示或公告後送達前
提起上訴者，應於判決送達後20日內補提上訴理由書（須附繕本
）。未表明上訴理由者，逕以裁定駁回。
中    華    民    國    98    年     5    月     5    日
                                書記官  蔡  宗  融


司法院資訊處製作；財團法人民間司法改革基金會備份。
